【裁判字號】    97,台上,1888
【裁判日期】    970911
【裁判案由】    請求所有權移轉登記
【裁判全文】
最高法院民事判決            九十七年度台上字第一八八八號
上  訴  人  甲○○
                    之5
訴訟代理人  蕭世芳律師
被 上訴 人  乙○○
上列當事人間請求所有權移轉登記事件，上訴人對於中華民國九
十七年四月十五日台灣高等法院台南分院第二審判決（九十七年
度上字第四三號），提起上訴，本院判決如下：
    主  文
原判決廢棄，發回台灣高等法院台南分院。
    理  由
本件上訴人主張：伊前將坐落嘉義縣朴子市○○段第九三地號面
積○．二六七八公頃土地應有部分三六分之五信託登記於被上訴
人名下，嗣伊終止兩造間之信託關係，依信託終止後之法律關係
訴請台灣嘉義地方法院（下稱嘉義地院）八十九年度訴字第九八
二號、原審九十二年度上更(一)字第四六號、最高法院九十四年度
台上字第二一一五號判決命被上訴人將上開九三地號土地應有部
分三六分之五移轉予伊確定。惟於上揭民事事件審理期間，該九
三地號土地經嘉義地院判決分割確定，被上訴人分得坐落嘉義縣
朴子市○○段第九三之五地號面積○．○五二○七二公頃土地，
並於民國九十三年六月十七日辦畢分割登記，致伊持上揭確定判
決聲請辦理所有權移轉登記時，因地號、應有部分不同而無法辦
理登記。該項土地分割屬情事變更，且其變更非確定判決效力所
及，伊自得重行起訴，請求被上訴人辦理移轉登記等情，求為將
原確定判決（即嘉義地院八十九年度訴字第九八二號歷審判決）
所命被上訴人之給付變更為被上訴人應將坐落嘉義縣朴子市○○
段第九三之五地號面積○．○五二○七二公頃土地應有部分五二
○七二分之三七一九四移轉登記予伊之判決。
被上訴人則以：兩造與訴外人侯伯松共同買受土地，上訴人與侯
伯松業將買得之土地出賣他人，系爭土地係伊所有，上訴人對伊
已無任何權利等語，資為抗辯。
原審維持第一審所為上訴人敗訴之判決，駁回其上訴，係以：上
訴人主張伊前將坐落嘉義縣朴子市○○段第九三地號面積○．二
六七八公頃土地應有部分三六分之五信託登記於被上訴人名下，
經伊終止兩造間之信託關係，依信託終止後之法律關係訴請嘉義
地院八十九年度訴字第九八二號、原審九十二年度上更(一)字第四
六號、最高法院九十四年度台上字第二一一五號判決命被上訴人
將上開九三地號土地應有部分三六分之五移轉予伊確定，該九三
地號土地於上揭民事事件審理期間經嘉義地院判決分割確定，被
上訴人分得坐落嘉義縣朴子市○○段第九三之五地號面積○．○
五二○七二公頃土地，於九十三年六月十七日辦畢分割登記，嗣
伊持上揭確定判決聲請辦理所有權移轉登記時，因地號、應有部
分不同而無法辦理登記等情，為兩造所不爭執之事實。但查確定
判決之內容如尚未實現，而因言詞辯論終結後之情事變更，依其
情形顯失公平者，當事人得更行起訴，請求變更原判決之給付或
其他原有效果，民事訴訟法第三百九十七條第一項固定有明文。
惟所謂情事變更，係指確定判決言詞辯論終結時，為判決基礎之
情事，因天災、戰事、政變、經濟變動（例如物價異常高漲、惡
性通貨膨脹等）而有所變更，非當時所得預料，而致依原判決所
命給付有顯失公平之情形者而言。原確定判決即原審九十二年度
上更(一)字第四六號係於九十三年六月十五日言詞辯論終結，坐落
嘉義縣朴子市○○段第九三地號土地則經嘉義地院九十二年度訴
字第二一○號於九十三年五月十七日判決分割確定，被上訴人於
斯時取得坐落嘉義縣朴子市○○段第九三之五地號面積○．○五
二○七二公頃土地之所有權，同地段第九三地號土地之共有關係
亦同時消滅，此項事實係發生於原確定判決最後事實審言詞辯論
終結以前，自不合民事訴訟法第三百九十七條第一項所定因言詞
辯論終結後之情事變更之要件，即無情事變更原則之適用。故上
訴人依情事變更之法則起訴請求變更原確定判決所命之給付，為
無理由，不應准許等詞，為其判斷之基礎。
惟查分割共有物之判決係形成判決，於判決確定時即生分割之效
力，各共有人不待登記或交付即取得分得部分之單獨所有權。坐
落嘉義縣朴子市○○段第九三地號土地係於九十三年五月十七日
經嘉義地院判決分割確定，被上訴人分得同地段第九三之五地號
面積○．○五二○七二公頃土地，原確定判決即原審九十二年度
上更(一)字第四六號則係於九十三年六月十五日言詞辯論終結，為
原審認定之事實。上訴人於第九三地號土地經判決分割確定，被
上訴人已非該土地之共有人後，仍請求被上訴人移轉第九三地號
土地應有部分三六分之五，自係請求不能之給付，無從強制被上
訴人履行，與未獲實體勝訴判決無殊。則上訴人是否不得依原來
之法律關係另行起訴，請求被上訴人履行其義務，將分得之同地
段第九三之五地號面積○．○五二○七二公頃土地相當之應有部
分移轉登記予伊，以滿足其債權，自滋疑問。原審徒以本件無情
事變更原則之適用，即為上訴人敗訴之判決，尚有可議。上訴論
旨，指摘原判決違背法令，求予廢棄，非無理由。末查倘上訴人
得另行起訴，則其聲明是否無誤？案經發回，應予闡明，以利判
斷。
據上論結，本件上訴為有理由。依民事訴訟法第四百七十七條第
一項、第四百七十八條第二項，判決如主文。
中    華    民    國  九十七  年    九    月   十一   日
                      最高法院民事第七庭
                          審判長法官  劉  福  來
                                法官  陳  國  禎
                                法官  陳  重  瑜
                                法官  吳  麗  女
                                法官  簡  清  忠
      本件正本證明與原本無異
                                      書  記  官
中    華    民    國  九十七  年    九    月  二十三  日
                                                     M


司法院資訊處製作；財團法人民間司法改革基金會備份。
